【裁判字號】    95,上易,38
【裁判日期】    951226
【裁判案由】    返還不當得利
【裁判全文】
臺灣高等法院花蓮分院民事判決          95年度上易字第38號
上  訴  人  己○○
            甲○○
兼上一人
訴訟代理人  丙○○
被上 訴 人  乙○○
            丁○○
當事人間請求返還不當得利事件，上訴人對於臺灣臺東地方法院
中華民國95年5月30日94年度訴字第96號第一審判決提起上訴，
本院於95年12月12日言詞辯論終結，判決如左：
    主  文
上訴駁回。
    事實及理由
一、本案經本院審理結果，認為原審駁回上訴人請求被上訴人乙
    ○○給付上訴人己○○99,694元、上訴人甲○○33,232元、
    上訴人丙○○136,249元，及均自民國 (下同)91 年2月19日
    起至清償之日止按週年利率5％計算之利息之部分，認事用
    法，並無不合。爰引用第一審判決書所載之事實及理由四、
    (一)部分如附件所示，並補充理由如後：
二、上訴人提起上訴，聲明：(一)被上訴人乙○○應給付上訴人
    己○○99,694元、上訴人甲○○33,232元、上訴人丙○○
    136, 249元，及均自91年2月19日起至清償之日止按週年利
    率5％計算之利息。(二)被上訴人乙○○與丁○○應連帶給
    付上訴人丙○○50萬元，及自90年6月1日起至清償日止按週
    年利率5％計算之利息。
    其陳述略以：(一)果園收益部分：系爭土地上果園與系爭土
    地密不可分，既有遺囑明文分配系爭土地權利歸屬，當然包
    括被繼承人林恭與訴外人蕭明貴間之耕作管理及孳息約定。
    故上訴人等3人於遺囑效力發生時，取得果實收益權，被上
    訴人乙○○無任何權源冒原始訂約人林恭領取本屬上訴人3
    人之收益權，當屬不當得利。(二)請求返還50萬元喪葬費用
    部分：被上訴人乙○○、丁○○處理林恭後事完畢後，因
    目的已達，縱上訴人丙○○與被告2人間原有委任關係，也
    應不復存在，或在處理喪事後，有默示之終止意思，依民法
    第179條後段規定，被告2人受領所得之結餘當依不當得利規
    定予以返還。上訴人丙○○另基於委任契約及債務不履行
    之法律關係，主張被上訴人2人為上訴人丙○○處理喪葬事
    務，應先扣除親友致贈之墊儀，始動用上訴人丙○○所先代
    墊之50萬元。又上訴人丙○○係被繼承人林恭6位子女之一
    ，只應負擔1/6之喪葬費，如有結餘應即依民法第541條、
    542條規定歸還予受任人等語。
三、被上訴人則聲明駁回上訴，並以：(一)上訴人92年繼承之國
    有承租土地承租人雖係先父林恭，惟其從未實際耕作，歷年
    來均由長兄林旺根耕作管理及繳納租金，且為當地鄰地及鄰
    居眾所週知之事實。被上訴人乙○○係受長兄林旺根之子林
    俊昌委任代為訂約，並於收取果樹孳息收益隨即轉交，並無
    不當得利。(二)上訴人丙○○提出45萬元辦理喪葬費用係被
    繼承人林恭之遺款，且被上訴人為繁文縟節之喪事四處張羅
    、疲於奔命，尚需彌補喪葬費用不足部分等語。
四、得心證之理由：
(一)程序部分：按訴之變更或追加，非經他造同意，不得為之。
    但有第255條第1項第2款「請求之基礎事實同一者」之情形
    ，不在此限，民事訴訟法第255條第1項第2款及第446條第１
    項規定定有明文。又所謂請求之基礎事實同一，係指變更或
    追加之訴與原訴之主要爭點有共同性，各請求利益之主張在
    社會生活上可認為同一或關聯，而就原請求之訴訟及證據資
    料，於審理繼續進行在相當程度範圍內具有同一性或一體性
    ，得期待於後請求之審理予以利用，俾先後兩請求在同一程
    序得加以解決，避免重複審理，進而為統一解決紛爭者，有
    最高法院91年度台抗字第552號裁定可資參照。經查，上訴
    人就上訴聲明 (二)部分為請求，於原審僅依民法第179條不
    當得利法律關係之規定，於本院則追加依民法第542條委任
    契約法律關係之規定為請求，因其均係就上訴人丙○○主張
    被上訴人2人未返還其所代墊之喪葬費用50萬元之同一事實
    為請求，本諸前開規定，上訴人丙○○之追加自屬合法，應
    予准許。
(二)上訴人請求釋迦果園之91年度果園收益權利金30萬元部分：
  1.被告乙○○與訴外人蕭明貴、陳永祺於88年1月21日就系爭
    土地由簽訂代耕契約書，約定代耕期間為5年，期間自88年1
    月至93年1月止，蕭明貴、陳永祺應於每年初給付35萬元代
    耕權利金，為兩造所不爭執之事實，並有代耕契約書在卷可
    稽 (地院卷頁126)。又前開代耕契約書實係林恭與蕭明貴、
    陳永祺約定合作經營管理，被告乙○○僅受林恭委託代為簽
    約之事實，並經原審調查證據認定無誤。可證訴外人蕭明貴
    、陳永祺於前開權利存續期間內，取得系爭土地上與果實分
    離之孳息，並以每年35萬元之權利金為對價。
  2.承上述，林恭依前開代耕契約書所享之權利金收取權，並非
    附屬於系爭土地租賃權之從權利，而係另一獨立之權利，並
    無民法第295條之適用。是原告主張其等於訴外人林恭所立
    遺囑生效時，即90年5月14日林恭死亡之時起，受讓系爭土
    地之租賃權，且前開代耕契約書所定之代耕權利金收取權並
    於其時隨同移轉於上訴人等，自無足取。上訴意旨就此部分
    指摘原判決不當，求予廢棄改判，為無理由，應予駁回。
(三)上訴人請求返還50萬元喪葬費用部分：
  1.上訴人丙○○交付50 萬元予被告2人之原因，業經上訴人丙
    ○○陳稱：「 (問：就林恭之喪事是否有委託被告2人處理
    ？)因為被上訴人主動說要辦理林恭的喪事，所以我們同意
    交給被上訴人來辦，我也因此拿50萬元給被上訴人，作為喪
    葬費用。」等語 (見地院卷頁250)。可證上訴人丙○○交付
    50萬元予被上訴人2人辦理林恭喪事一節，與被上訴人2人間
    應已存有委託辦理林恭後事之委任關係。
  2.被上訴人2人主張其為上訴人丙○○支出殯葬費用共計549,
    370元，其中包括：向「明峰自助餐」支出餐費4,600元、
    向「阿英金紙店」支出冥紙、香燭等費用共計15,700 元
    、向「台安花店」、「馨香花店」、「名人花苑」支出花
    籃、雙層高架等費用共計5,700元、向「雅藝行」、「明
    信印刷廠」、「新勝一號」支出謝帖100元、卜聞840元、杯
    水930元、向「祥安葬儀社」支付冷凍遺體、入殮等費用
    共計12,300元、向「正大葬儀社」支付墳墓、墓碑等費用
    共計30萬元、向「正大葬儀社」支付棺木費用4萬5千元、
    向「慈賢堂戊○○」支付地理師堪輿費3萬5千元、向「
    吳映卿」支出鐵架4,700元、封釘、點主、志工4人等支出
    禮金共計22,500元、向「台東市公所」支付墓地規費2萬
    元、向「佛黃禪寺辛○○ (釋玄紋)」支出超渡誦經功德
    金7萬元、向「陶忠海產店」支出餐費12,000元。除編號
    外，業據其提出林恭喪葬費用明細、收據影本為證，上訴
    人對編號至，及編號支出之收據之真正及內容之真實
    亦不爭執，合先敘明。
  3.查編號至之支出，上訴人雖對其收據之真正及內容之真
    實有爭執，惟既經祥安葬儀社負責人庚○○、正大葬儀社員
    工陳清旺、慈賢堂戊○○到庭具結證述被上訴人所提收據之
    真正及確實有收到該筆款項，堪信為真實。編號及編號
    之支出，上訴人對其真正並不爭執，惟主張應包含在編號
    30萬之喪葬費用內，然該2項支出既經正大葬儀社員工陳清
    旺到庭證稱並非由正大葬儀社所收取，故應與編號之支出
    分別計算。另編號之支出，上訴人對其收據之真正及內容
    之真實並未爭執，惟經證人陳清旺表示該筆款項係由正大葬
    儀社代被上訴人2人繳納，已包含在編號之30萬元內，被
    上訴人對證人陳清旺之證述亦未爭執，故應予剔除。上訴人
    對編號及之支出並不爭執，惟主張編號市價應為8千
    元、編號市價應為4萬元，被上訴人之支出高於市價甚多
    等語，然此並不能做為被上訴人未實際支出該2筆款項之反
    證，故仍應予列入被上訴人所支出之喪葬費。
  4.綜上所述，被上訴人2人為上訴人丙○○支出殯葬費用應為
    549,370-20,000(編號)=529,370 元，顯已逾越上訴人所
    稱其預付被上訴人2人處理林恭之後事之50萬元，而無結餘
    ，則上訴人依民法第542條或民法第179條規定，請求被上訴
    人連帶返還其所交付之50萬元，為無理由，應予駁回。
  5.至上訴人主張被上訴人2人為上訴人丙○○處理喪葬事務，
    應先扣除親友致贈之奠儀，始動用上訴人丙○○所先代墊之
    50萬元等語，惟被上訴人親友致贈之墊儀，屬慰問性質之贈
    與金，被上訴人2人縱有收受親友致贈之奠儀，亦無以該奠
    儀支付喪葬費之義務，況上訴人亦無法證明被上訴人所收受
    奠儀之金額，是上訴人前開主張，為無理由。又上訴人稱其
    係被繼承人林恭6位子女之一，只應負擔1/6之喪葬費等語，
    屬扶養義務之法律關係，與本件上訴人依據委任之法律關係
    ，或依委任法律關係終了所生之不當得利法律關係，請求被
    上訴人返還50萬元喪葬費用無涉，併此敘明。
五、本件事證已臻明確，兩造其餘之攻擊防禦方法及所提之證據
    ，經審酌後認均無礙判決之結果，爰不予一一論述。
六、據上論結，本件上訴為無理由，爰依民事訴訟法第449條第1
    項判決如主文。
中   華    民    國    95    年    12     月    26    日
                           民事庭審判長法官   謝 志 揚
                                       法官   賴 淳 良
                                       法官   林 慶 煙
右為正本係照原本作成。
本件不得上訴。
                                 法院書記官   林 明 智
中   華    民    國    95    年    12     月    26    日


司法院資訊處製作；財團法人民間司法改革基金會備份。
